臺灣高等法院刑事判決　　　　　　　　　　　　　　九十三年度上易字第八０三號
　　上　訴　人　臺灣桃園地方法院檢察署檢察官
　　被　　　告　甲○○
　　　　　　　　乙○○
　　　　　　　　丙○○
　　　　　　　　戊○○
　　　　　　　　己○○
　　　　　　　　庚○○
　　　　　　　　辛○○
右上訴人因被告妨害自由案件，不服臺灣桃園地方法院九十三年度易字第一三一號，
中華民國九十三年三月二十六日第一審判決（起訴案號：臺灣桃園地方法院檢察署九
十二年度偵字第一七九九號），提起上訴，本院判決如左：
    主  文
上訴駁回。
    理  由
一、公訴意旨略以：被告甲○○、乙○○、丙○○、戊○○、己○○、庚○○、辛○○因受不詳之人委託，竟基於概括之犯意聯絡，連續於民國八十九年十一月廿三
    日、十二月廿八日、九十年三月十三日、同月十七日、同月廿日、同月廿四日、
    七月十九日，分批至丁○○住處，共同向被告丁○○恐嚇稱：如不搬走，將教訓
    之，並將開車撞毀房屋及丟汽油彈燒房屋等語，令被告丁○○心生畏懼。因認被
    告等涉犯刑法三百零五條之恐嚇罪嫌云云。
二、按犯罪事實應依證據認定之，無證據不得認定犯罪事實；又不能證明被告犯罪者
    ，應諭知無罪之判決，刑事訴訟法第一百五十四條第二項、第三百零一條第一項
    分別定有明文。又告訴人之告訴，係以使被告受刑事訴追為目的，是其陳述是否
    與事實相符，仍應調查其他證據以資審認；而被害人之陳述如無瑕疵，且就其他
    方面調查又與事實相符，固足採為科刑之基礎，倘其陳述尚有瑕疵，則在未究明
    前，遽採為論罪科刑之依據，即難認適法，最高法院著有五十二年台上字第一三
    ００號、六十一年台上字第三Ｏ九九號判例可資參照。再認定不利於被告之事實
    ，須依積極證據，苟積極證據不足為不利於被告事實之認定時，即應為有利於被
    告之認定；且事實之認定，應憑證據，如未能發現相當證據，或證據不足以證明
    ，自不能以推測或擬制之方法，以為裁判基礎；而認定犯罪事實所憑證據，雖不
    以直接證據為限，間接證據亦包括在內；然而無論直接或間接證據，其為訴訟上
    之證明，須於通常一般之人均不致有所懷疑，而得確信其為真實之程度者，始得
    據為有罪之認定，若其關於被告是否犯罪之證明未能達此程度，而有合理性懷疑
    之存在，致使無從形成有罪之確信，根據「罪證有疑，利於被告」之證據法則，
    即不得遽為不利被告之認定，最高法院亦分別著有三十年上字第八一六號、四十
    年台上字第八六號、七十六年台上字第四九八六號等判例可資參照。再按刑法第
    三百零五條所謂致生危害於安全，係指受惡害之通知者，因其恐嚇，生安全上之
    危險與實害而言（最高法院二十六年渝非字第一五號判例參照），倘受惡害之通
    知者，並未心生畏懼而生安全上之危害，即與刑法第三百零五條之構成要件有間
    ，尚難以該罪相繩。
三、公訴人認被告等人涉犯恐嚇罪嫌，無非以告訴人丁○○指訴，及有被告甲○○、
    丙○○、辛○○、戊○○、己○○於偵查中經法務部調查局測謊，就有無威脅告
    訴人要對之不利一節，經測試呈情緒波動，研判有說謊，認被告否認犯行不足憑
    採為主要論據。
四、被告戊○○、己○○、庚○○未於本院審理期日到庭應訊，但經本院於訊問期日
    訊據被告甲○○、乙○○、丙○○、戊○○、己○○、庚○○，並經本院於審理
    期日訊據被告辛○○均堅詞否認有何檢察官所指之恐嚇犯行，被告甲○○辯稱：
    伊只有先後二、三次載送丙○○前去告訴人家裡，去談以屋換屋的事，並無恐嚇
    告訴人等語；被告乙○○則辯稱：彼是因綽號「千條」之人之姊姊之兒子與告訴
    人之兒子起衝突，伊受託前去瞭解詢問告訴人之兒子是否為「小南門幫」份子而
    已，並無對告訴人恐嚇云云；被告丙○○則辯稱：渠受委託拿判決書及委託書前
    去詢問告訴人如何換屋搬遷之事，因告訴人說要與太太商量，所以渠留電話給告
    訴人，要告訴人將結果告知渠等語；被告戊○○辯稱：其與告訴人是鄰居，但彼
    此並不熟識，其於八十九年年底有去與告訴人談搬家的事，問告訴人要多少錢才
    搬家，告訴人說要研究後再聯絡，其才把電話留給告訴人，其並無恐嚇告訴人云
    云；被告己○○辯稱：渠有於九十年五、六月分去告訴人家中二次，是與庚○○
    一同去的，是和告訴人談地上物搬遷的事，並無恐嚇他等語；被告庚○○辯以：
    伊只去告訴人家中一次，是和己○○去的，是去協調房屋搬遷及補償費事宜，當
    時談的很融洽愉快，並無恐嚇的事情云云；被告辛○○辯稱：其只去一次，負責
    開車載乙○○去，但其並未進入屋內，不知屋內發生何事等語。
五、經查：
（一）告訴人丁○○雖於警訊、偵查及原審、本院審理中一再指稱因所居住房子坐落
      之土地與地主有糾紛，地主就叫被告七人自八十九年十一月起至九十年七月十
      九日止，共七次至伊住處恐嚇伊，被告等人確實有恐嚇伊若不搬家要開車撞房
      子及丟汽油彈燒房子云云，惟均為被告等所否認，已如前述。而告訴人除其指
      述外，並未提出任何證據以實其說，本院於審理時詢以：「為何指訴被告等人
      有恐嚇犯行？」一節，伊答稱：伊遭人以車子撞毀房子，並被丟汽油彈，有照
      片為憑云云，本院進一步詢以：「如何證明是被告等人開車撞毀房屋及前去丟
      汽油彈？」一節，伊答稱：因為每次被告等人前去伊家中後不久，伊家中就發
      生事情，所以伊認為應該是被告等人前去恐嚇云云。綜觀告訴人前揭指述，並
      無任何積極證據可資證明被告等人確有恐嚇犯行，洵係個人主觀上擬制推測之
      詞，不足為憑。且經原審詢以有無其他人聽到時，告訴人再稱僅有其配偶亦有
      在家聽到，告訴人並當庭陳稱於下次開庭會攜同其配偶到庭作證（見原審九十
      二年十二月二十四日訊問筆錄），然告訴人則未如期帶同證人到場，直至本院
      審理時，本院復詢以為何不偕同配偶到庭？伊答稱：現有證據已足以證明被告
      等有恐嚇犯行，伊配偶沒有需要到庭云云。綜上，揆諸前開說明，自難僅憑告
      訴人之單方指述而推認被告等有公訴人所指之恐嚇罪行，而應再調查其他證據
      以查明告訴人之指述是否為真。
（二）被告等人於本院庭訊時均不否認曾至告訴人住處請告訴人搬家，而參以告訴人
      所述被告等人到家中既均有留下電話、姓名，請告訴人於必要時與渠等聯絡一
      節（見九十年度他字第二三八一號偵查卷附刑事告訴狀），衡情被告等人若真
      如告訴人所指係受地主委託以不法手段威嚇其搬家之惡徒，焉有主動留下真實
      姓名及電話，而待被害人事後報警追究其刑責之理，是被告等人所辯稱只是去
      談房屋搬遷之問題，並沒有兇告訴人，且留下姓名、電話，並對告訴人說要搬
      家可以再連絡，沒有兇，也沒有恐嚇一節，尚非無稽。再告訴人亦不否認其於
      八十九年間確因所居住房子坐落之土地與地主有糾紛，地主有對之提起民事訴
      訟，民事已經判決伊要搬家，伊沒有依民事判決主動立刻搬家之事實，且依告
      訴人最初所提刑事告訴狀，告訴人稱其遭被告等人恐嚇後，家門口於九十年
      八月十九日遭人丟化學液體、家門口於九十年十月三日下午遭人丟汽油彈、
      房屋大門右側於九十年十月十七日清晨遭人以砂石車撞進、房屋大門於九
      十年十月三十一日清晨再遭人以砂石車撞擊云云，並提出相片多張為證（見前
      開同一告訴狀），是縱告訴人真有遭被告等人自八十九年十一月起多次恐嚇要
      搬家，然告訴人每次亦均都沒立即依照確定判決之意旨搬家，仍繼續佔用土地
      與權利人抗爭，則告訴人是否有因被告等人之行為而心生畏懼，非無疑問。況
      告訴人於原審庭訊時陳稱前面六次被恐嚇都沒報案（見原審九十二年十二月二
      十四日訊問筆錄），若被告等人之態度兇惡使其心生畏懼，如前述被告等人既
      均有留下之姓名、電話等資料，告訴人應立即循線報警或準備搬家，而告訴人
      竟繼續在原屋佔住多時，又不為任何法律行動，請求警方保護或依法懲處追訴
      歹徒，亦違常情，告訴人指訴是否為真，顯有可疑。且如前述，告訴人又無提
      出其他證據佐證其指訴為真，本院自難遽信之，是認被告所辯去被告家中都是
      好好與被告談，沒有兇，也沒有恐嚇等語，尚屬可信。
（三）再告訴人雖於原審一再指述被告庚○○、己○○與另一位男子，於最後一次九
      十年七月十九日有到伊家中恐嚇伊若不搬家要放火、丟汽油彈燒房子，有去報
      警，警察不理伊云云。惟被告庚○○、己○○二人否認有恐嚇，而告訴人稱該
      次被恐嚇後有去報案，警察都不理伊一節，認與警察機關一般作業程序不符，
      且告訴人前面六次遭到恐嚇都沒向警方報案，為何於最後一次忽去報案，非無
      疑問。再依告訴人於九十年十一月十二日檢察官開庭時所述其係於九十年八月
      十九日、八月二十六日、十月三日、十月十七日、十月三十一日報案，並有告
      訴人於告訴時所提出之九十年十月十七日、十月三十一、十一月八日報案三聯
      單附於偵查卷內可稽（見九十年度他字第二三八一號偵查卷第二十二頁、二十
      三頁），其於是日檢察官開庭時亦未陳稱九十年七月間有報案遭恐嚇，且告訴
      人若真有報案，警方亦會依法製發報案三聯單付與予告訴人收執，則告訴人空
      稱其有報案云云，自難信為真實。而如前述，告訴人迄至九十年十月底仍未搬
      家而遭不明人士以砂石車衝撞，則縱被告庚○○、己○○於八十九年七月十九
      日有恐嚇告訴人要搬家，惟告訴人未報案，亦未搬家，而選擇繼續抗爭至法院
      以強制執行程序拆除其房屋為止，尚難認告訴人真有因被告等人行為而有心生
      畏懼可言。告訴人均未舉出任何直接證據足以證明被告二人於上開時地確有出
      言恐嚇行為，且告訴人之指述又有上開矛盾瑕疵可指，自難徒以於被告二人去
      告訴人家中一個月後，有人對告訴人丟汽油彈、衝撞房屋一節，即採信告訴人
      前開有瑕疵之指述遽認被告等有恐嚇行為。
（四）又雖被告甲○○、丙○○、辛○○、戊○○、己○○於偵查中曾至法務部調查
      局為測謊鑑定，結果其就「渠沒有威脅要對丁○○不利」問題研判有說謊，有
      該局調科參字第09200282640號報告書（含測謊鑑定過程參考資料）一份附於
      偵查卷內可稽（見九十年度偵字第一七九九號偵查卷），公訴人亦執此而認被
      告等否認犯罪，不足採信，固非無據，然並非每位被告均有就同一問題測謊，
      且就本案關鍵證人即告訴人丁○○亦未就正相反對之問題為測謊，則本院難自
      結果相互比對而形成確實心證，僅以該測謊結果對前開有為測謊鑑定之被告為
      不利之認定，尚難認為公平。再測謊鑑定雖亦係以科學方法由鑑定人利用測謊
      儀器，將受測者陳述時之情緒波動反應情形加以紀錄，用以判別所陳述內容是
      否為真實，然與其他刑事鑑定相較，測謊非全然有完全客觀之科學證據可資憑
      藉為判斷標準，尚牽涉到鑑定人之專業知識技能，及受測者當時之身心狀態，
      均足影響判別結果，是鑑謊測定僅能供法院為事實認定之佐證，其證明力如何
      ，法院自仍得職權自由判斷之（最高法院八十七年度台上字第三九二八號判決
      要旨參照）。換言之測謊調查，係利用一般被測謊者說謊時，每有情緒波動之
      反應，用以判別是否說謊，供資參考，進而搜查蒐集證據，突破被測者之心防
      ，探求事實，故測謊調查僅得止於證明被測謊者所述不實，其憑信力若何？仍
      應依職權為必要之調查，藉以究明實質的真實之所在，尚不能徒以有此形式事
      實之存在，即遽採為被測者有罪之犯罪證據。（八十六年度台覆字第一六八號
      ）而原審及本院經調查結果，難認為告訴人之指訴為真，且無積極證據證明被
      告確有恐嚇告訴人行為，已如前述，參酌前開說明，自難僅憑前開不完全之測
      謊結果而推認被告辯解不實在，遽論被告恐嚇罪行，是前開測謊結果，應認不
      足為被告不利之認定，併此敘明。
六、綜右所述，告訴人指訴被告等有恐嚇犯行一節，經調查相關事證，綜合審認，尚
    難確信已達真實，而仍有合理性懷疑之存在，本院無從對公訴人所指被告於右揭
    時、地有涉嫌恐嚇之事實形成確信不疑之心證，依刑事訴訟法上之無罪推定原則
    ，應可認被告之右揭辯解，尚堪採信。此外，復無其他積極證據，足資證明被告
    確有公訴人所指之恐嚇犯行，因不能證明被告犯罪，揆諸右述最高法院判例意旨
    及「罪證有疑，利於被告」之罪疑惟輕的證據法則，原審基於以上之說明為被告
    無罪判決之諭知，於法自無違誤。檢察官上訴空言指摘原審判決不當，為無理由
    ，應予駁回。
七、據上論斷，應依刑事訴訟法第三百六十八條，判決如主文。
本案經檢察官周志榮到庭執行職務。
中　　　華　　　民　　　國　　九十三　　年　　　六　　　月　　二十九　　日
                              臺灣高等法院刑事第九庭
                                  審判長法  官　李　文　成
                                        法  官　官　有　明
                                        法  官　周　盈　文
右正本證明與原本無異。
不得上訴。
                                        書記官　余　姿　慧
中　　　華　　　民　　　國　　九十三　　年　　　六　　　月　　二十九　　日
